【裁判字號】    98,重訴,73
【裁判日期】    990611
【裁判案由】    拆屋還地
【裁判全文】
臺灣士林地方法院民事判決              98年度重訴字第73號
原      告  丑○○
訴訟代理人  子○○
被      告  乙○○
            丁○○○
            甲○○
            丙○○
            地○○
            天○
            辛○○
            庚○○
            ａ○○
            ｃ○
            未○○
            ｂ○○
            Ｖ○○
            Ｎ○○
            Ｐ○○
            Ｊ○○
上三人共同
訴訟代理人  辰○○
被      告  Ｉ○○
            Ｒ○○
            Ａ○○
            Ｔ○○
                        樓
            Ｓ○○
            Ｙ○○
            Ｑ○○
            壬○○
            癸○○
            Ｍ○○○
上  一  人
訴訟代理人  Ｘ○○
                        樓
被      告  Ｗ○○○
            Ｕ○○
            ｄ○○
            申○○○
            巳○○
            午○○
                        1
            亥○○
            戌○○
            戊○
            酉○○
                        12號2樓
            Ｆ○○
            Ｇ○○
            卯○○
            己○○○
            Ｃ○○
            寅○○
            Ｅ○○
                        樓
            Ｄ○○
            宇○○
            宙○○
            黃○○
                        下一層
            Ｈ○○○
            玄○○
            Ｚ○○
上列當事人間拆屋還地事件，本院於99年5 月21日言詞辯論終結
，判決如下：
    主  文
被告Ａ○○、Ｔ○○、Ｓ○○、Ｙ○○、Ｑ○○、壬○○、癸○○、Ｍ○○○、Ｎ○○、Ｐ○○、Ｊ○○、Ｖ○○、Ｉ○○應將
坐落於臺北市○○區○○段二小段七十地號土地上臺北市士林區
○○○路七三巷十四號房屋如附圖所示己A 部分（面積53.63 平
方公尺）拆除，並將前揭占用之土地返還給原告及其他土地共有
人全體。
被告Ｒ○○、申○○○、午○○、巳○○、林淑慧、戌○○、酉
○○、戊○、Ｆ○○、Ｇ○○、卯○○、己○○○、Ｃ○○、寅
○○、Ｅ○○、Ｄ○○應將坐落於臺北市○○區○○段二小段七
十地號土地上臺北市士林區○○○路七三巷十六號房屋如附圖所
示甲、乙、丙部分（面積160.65平方公尺）拆除，並將占用土地
返還給原告及其他土地共有人全體。
被告ａ○○應將坐落於臺北市○○區○○段二小段七十地號如附
圖所示丁部分（面積41.87 平方公尺）拆除，並將占用土地返還
給原告及其他土地共有人全體。
被告ｃ○應將坐落於臺北市○○區○○段二小段七十地號土地上
如附圖所示戊部分（面積80.04 平方公尺）拆除，並將占用之土
地返還給原告及其他土地共有人全體。
被告Ｗ○○○、Ｕ○○、ｄ○○應自臺北市士林區○○○路七三
巷十四號如附圖所示己A 部分（面積53.63 平方公尺）房屋遷離
。
被告乙○○、丁○○○、甲○○、丙○○應自臺北市士林區○○○路七三巷十六號如附圖乙、丙所示（面積77. 86平方公尺）之
房屋遷出。
被告地○○、天○、庚○○、辛○○應自臺北市士林區○○○路
七三巷十六號如附圖甲所示之房屋（面積82.79 平方公尺）遷出
。
原告其餘之訴駁回。
訴訟費用由被告Ａ○○、Ｔ○○、Ｓ○○、Ｙ○○、Ｑ○○、壬○○、癸○○、Ｍ○○○、Ｎ○○、Ｐ○○、Ｊ○○、Ｖ○○、
Ｉ○○連帶負擔百分之十六；被告Ｒ○○、申○○○、午○○、
巳○○、林淑慧、戌○○、酉○○、戊○、Ｆ○○、Ｇ○○、卯
○○、己○○○、Ｃ○○、寅○○、Ｅ○○、Ｄ○○連帶負擔百
分之四十八；被告ａ○○負擔百分之十二；被告ｃ○負擔百分之
二十四。
本判決第一項、第五項於原告以新臺幣壹佰柒拾捌萬元為被告Ａ
○○、Ｔ○○、Ｓ○○、Ｙ○○、Ｑ○○、壬○○、癸○○、Ｍ
○○○、Ｎ○○、Ｐ○○、Ｊ○○、Ｖ○○、Ｉ○○、Ｗ○○○
、Ｕ○○、ｄ○○供擔保後得假執行，但上開被告如以新臺幣伍
佰拾萬陸仟壹佰捌拾伍元為原告預供擔保得免為假執行。
本判決第二項、第六項、第七項於原告以新臺幣伍佰拾萬元
為被告Ｒ○○、申○○○、午○○、巳○○、林淑慧、戌○○、
酉○○、戊○、Ｆ○○、Ｇ○○、卯○○、己○○○、Ｃ○○、
寅○○、Ｅ○○、Ｄ○○、乙○○、丁○○○、甲○○、丙○○
、地○○、天○、庚○○、辛○○供擔保後，得假執行；但上開
被告如以新臺幣壹仟伍佰玖拾捌萬肆仟陸佰柒拾伍元為原告預供
擔保得免為假執行。
本判決第三項於原告以新臺幣壹佰拾玖萬元為被告ａ○○供擔
保後，得假執行，被告ａ○○以新臺幣肆佰壹拾陸萬陸仟零陸拾
伍元為原告預供擔保得免為假執行。
本判決第四項於原告以新臺幣貳佰陸拾陸萬元為被告ｃ○供擔保
後，得假執行，被告ｃ○以新臺幣柒佰玖拾陸萬仟玖佰捌拾元
為原告預供擔保後，得免為假執行。
原告其餘假執行之聲請駁回。
    事  實  及  理  由
甲、程序部分：
一、按「訴狀送達後，原告不得將原訴變更或追加他訴。但有下
    列各款情形之一者，不在此限：2.請求之基礎事實同一者。
    3.擴張或減縮應受判決事項之聲明者。5.該訴訟標的對於數
    人必須合一確定時，追加其原非當事人之人為當事人者。被
    告於訴之變更或追加無異議，而為本案之言詞辯論者，視為
    同意變更或追加。」「原告於判決確定前，得撤回訴之全部
    或一部。但被告已為本案之言詞辯論者，應得其同意。訴之
    撤回應以書狀為之。但於期日，得以言詞向法院或受命法官
    為之。以言詞所為訴之撤回，應記載於筆錄，如他造不在場
    ，應將筆錄送達。訴之撤回，被告於期日到場，未為同意與
    否之表示者，自該期日起；其未於期日到場或係以書狀撤回
    者，自前項筆錄或撤回書狀送達之日起，十日內未提出異議
    者，視為同意撤回。」民事訴訟法第255 條第1 項第2 款、
    第3款、第5款、第2項及第262 條分別定有明文。
二、(一)原告原起訴主張被告乙○○、地○○、天○、ａ○○、ｃ
    ○、未○○、ｂ○○等人應拆除坐落臺北市○○區○○段二
    小段70地號土地（以下簡稱系爭土地）上搭建之臺北市士林
    區○○○路73巷16號房屋（以下簡稱系爭16號房屋）並將占
    用土地返還原告及其他共有人全體。(二)於民國98年3 月9 日
    追加被告Ｖ○○、呂嬌、Ｉ○○、Ｒ○○等人，變更聲明為
    1.Ｖ○○、呂嬌、Ｉ○○應將其搭建臺北市士林區○○○路
    73巷14號房屋（以下簡稱系爭14號房屋）拆除。2.被告Ｒ○○應將其搭建系爭16號房屋拆除。3.被告ａ○○應將其搭建
    系爭16號房屋拆除。4.被告ｃ○應將其搭建系爭16號房屋拆
    除。5.被告乙○○、地○○、天○、未○○、ｂ○○應自系
    爭16號房屋遷出。6.被告乙○○、地○○、天○、未○○、
    ｂ○○、Ｖ○○、呂嬌、Ｉ○○、Ｒ○○應共同將占用系爭
    土地返還原告與其他共有人。被告Ｖ○○應將戶籍遷出臺北
    市士林區○○○路73巷14號。被告ｃ○、ａ○○、乙○○、
    地○○、天○、未○○、ｂ○○應將戶籍遷出臺北市士林區
    ○○○路73巷16號。(三)於98年4 月16日更正聲明為：1.Ｖ○○、Ｎ○○、Ｉ○○應將坐落於系爭土地上系爭14號房屋拆
    除，並將占用土地返還給原告及其他土地共有人。2.被告Ｒ
    ○○應將坐落於系爭土地上系爭16號房屋拆除，並將占用土
    地返還給原告及其他土地共有人。3.被告ａ○○應將坐落於
    系爭土地所搭建之系爭16號房屋拆除，並將占用土地返還給
    原告及其他土地共有人。4.被告ｃ○應將坐落系爭土地上其
    搭建系爭16號房屋拆除，並將占用土地返還給原告及其他土
    地共有人。5.被告乙○○、地○○、天○、未○○、ｂ○○
    應將第二項占用系爭土地返還原告與其他共有人。(四)於98年
    11月10日更正聲明為：1.Ｖ○○、Ｎ○○、Ｉ○○應將坐落
    於系爭土地上系爭14號房屋如附圖己A 部分（面積53.63 平
    方公尺）拆除，並將前述占用土地返還給原告及其他土地共
    有人。2.被告Ｒ○○應將坐落系爭土地上系爭16號房屋房屋
    如附圖甲、乙、丙部分（面積160.65平方公尺）拆除，並將
    前述占用土地返還給原告及其他土地共有人。3.被告ａ○○
    應將坐落於系爭土地上所搭建之附圖丁部分（面積41.87 平
    方公尺）拆除，並將前述占用土地返還給原告及其他土地共
    有人，並將戶籍遷出臺北市士林區○○○路73巷16號。4.被
    告ｃ○應將坐落於系爭土地上其搭建如附圖所示戊之房屋（
    面積80.04 平方公尺）拆除，並將前述占用土地返還給原告
    及其他土地共有人，並將戶籍遷出臺北市士林區○○○路73
    巷16號。5.被告乙○○應自系爭房屋16號如附圖乙、丙所示
    之房屋（面積77.86 平方公尺）遷出，並將該房屋坐落之土
    地返還給原告及其他共有人，並將戶籍遷出臺北市士林區○○○路73巷16號。6.被告地○○、天○應自系爭16號房屋如
    附圖甲所示之房屋（面積82.79 平方公尺）遷出，並將該房
    屋坐落之土地土地返還給原告及其他共有人，並將戶籍遷出
    臺北市士林區○○○路73巷16號。7.被告未○○、ｂ○○應
    將戶籍遷出市士林區○○○路73巷16號。(五)、於98年12月22
    日追加被告更正聲明為：1.Ａ○○、Ｔ○○、Ｙ○○、Ｑ○○（聲明欄誤載為陳美麗，惟依據當事人欄記載為Ｑ○○，
    繼承系統表及戶籍謄本資料記載為Ｑ○○）、壬○○、癸○○、Ｍ○○○、Ｎ○○、Ｐ○○、Ｊ○○、Ｖ○○、Ｉ○○
    （聲明欄誤載為陳久長，惟依據當事人欄記載為Ｉ○○，繼
    承系統表及戶籍謄本資料記載為Ｉ○○）應將坐落於系爭土
    地上系爭14號房屋如附圖己A 部分（面積53.63 平方公尺）
    拆除，並將前述占用前揭地號土地返還給原告及其他土地共
    有人全體。2.被告Ｒ○○、申○○○、午○○、巳○○、林
    淑慧、戌○○、酉○○、戊○、Ｂ○○、Ｆ○○、Ｇ○○、
    卯○○、己○○○、Ｃ○○、寅○○、Ｅ○○、Ｄ○○應將
    坐落於系爭土地上系爭16號房屋如附圖甲、乙、丙部分（面
    積160. 65 平方公尺）拆除，並將前述房屋占用前揭土地返
    還給原告及其他土地共有人全體。被告ａ○○應將坐落於系
    爭土地所搭建之附圖丁部分（面積41.87 平方公尺）拆除，
    並將前述房屋占用前揭土地返還給原告及其他土地共有人全
    體，並將戶籍遷出臺北市士林區○○○路73巷16號。4.被告
    ｃ○應將坐落於系爭土地上其搭建如附圖所示戊之房屋（面
    積80.04 平方公尺）拆除，並將前述房屋占用前揭土地返還
    給原告及其他土地共有人全體，並將戶籍遷出臺北市士林區
    ○○○路73巷16號。5.被告Ｗ○○○、Ｕ○○、ｄ○○、Ｌ
    ○○、Ｋ○○、Ｏ○○應自系爭14號房屋如附圖所示己A 部
    分（面積53.63 平方公尺），並將房屋坐落系爭土地如附圖
    己A 所示部分返還土地返還給原告及其他土地共有人全體。
    6.被告乙○○、丁○○○、甲○○、丙○○應自系爭16號房
    屋如附圖乙、丙所示（面積77.86 平方公尺）之房屋遷出，
    並將該房屋坐落系爭土地如附圖乙、丙所示部分（面積77.8
    6 平方公尺）土地返還給原告及其他共有人，並將戶籍遷出
    臺北市士林區○○○路73巷16號。7.被告地○○、天○、庚○○、辛○○應自系爭16號房屋房屋如附圖甲所示之部分（
    面積82.79 平方公尺）遷出，並將房屋坐落之系爭土地如附
    圖甲所示部分（面積82.79 平方公尺）土地返還給原告及其
    他共有人，並將戶籍遷出臺北市士林區○○○路73巷16 號
    。8.被告未○○、ｂ○○應將戶籍遷出市士林區○○○路73
    巷16號。(六)、99年3 月3 日撤回被告Ｌ○○、Ｋ○○、Ｏ○○部分。(七)、99年4 月1 日追加被告宇○○、宙○○、黃○○、Ｈ○○○、玄○○、Ｚ○○等人，更正聲明如下所述。
    原告多次變更訴之聲明、追加被告、撤回被告，其主張基礎
    事實同一、訴之聲明擴張減縮，且追加有合一確定必要之被
    告，依前開規定，應屬合法。
三、被告Ａ○○、Ｔ○○、Ｓ○○、Ｙ○○、Ｑ○○、壬○○、
    癸○○、Ｆ○○、Ｇ○○、卯○○、己○○○、Ｃ○○、寅
    ○○、Ｅ○○、Ｄ○○、戊○、酉○○、申○○○、午○○
    、巳○○、林淑慧、戌○○、宙○○、黃○○、Ｈ○○○、
    玄○○、Ｚ○○、ａ○○、ｃ○、Ｗ○○○、Ｕ○○、ｄ○○、丁○○○、甲○○、地○○、天○、庚○○、辛○○、
    未○○、ｂ○○經合法送達未於最後言詞辯論期日到場，核
    無民事訴訟法第386 條各款所列情形，爰依原告之聲請，由
    其一造辯論而為判決。
乙、實體部分：
一、原告起訴主張：
(一)、原告為系爭土地之共有人之一，系爭14號房屋為陳正明所興
    建，陳正明於39年11月11日死亡，其繼承人有陳萬水，陳氏
    秀鸞（即何陳秀鸞）、陳吳慎，而陳萬水於61年4 月23日死
    亡，繼承人有Ａ○○、Ｔ○○、Ｓ○○、Ｙ○○、Ｑ○○，
    而陳氏秀鸞於74年1 月6 日死亡，繼承人有壬○○、癸○○
    、Ｍ○○○；陳吳慎於40年4 月2 日死亡，繼承人有陳開長
    、Ｖ○○、Ｉ○○，而陳開長於75年6 月7 日死亡，繼承人
    有Ｐ○○、Ｊ○○、Ｎ○○，是系爭14號房屋為被告Ａ○○
    、Ｔ○○、Ｓ○○、Ｙ○○、Ｑ○○、壬○○、癸○○、Ｍ
    ○○○、Ｐ○○、Ｊ○○、Ｎ○○、Ｖ○○、Ｉ○○等人繼
    承。系爭16號房屋為陳正如所興建，陳正如於44年1 月26日
    死亡，其繼承人有Ｒ○○、陳氏娘、陳氏阿流即曹阿流，陳
    氏娘於59年3 月8 日死亡，其繼承人有陳金旺即林金旺、戊○、Ｂ○○、林火炎、酉○○，林火炎於71年2 月18日死亡
    ，林金旺於97年1 月30日死亡，繼承人有申○○○、午○○
    、巳○○、林淑慧、戌○○；Ｂ○○於95年12月26日死亡，
    繼承人有宇○○、宙○○、黃○○、Ｈ○○○、玄○○、Ｚ
    ○○；陳氏阿流於67年8 月7 日死亡，繼承人有Ｆ○○、Ｇ
    ○○、卯○○、己○○○、Ｃ○○、寅○○、Ｅ○○、Ｄ○○，是系爭16號房屋為被告Ｒ○○、戊○、申○○○、午○○、巳○○、林淑慧、戌○○、酉○○、宇○○、宙○○、
    黃○○、Ｈ○○○、玄○○、Ｚ○○、Ｆ○○、Ｇ○○、卯
    ○○、王曹幼鍛、Ｃ○○、寅○○、Ｅ○○、Ｄ○○等人繼
    承。系爭14號房屋占用系爭土地如附圖所示己A 部分、系爭
    16號房屋占用系爭土地如附圖所示甲乙丙部分，未經土地共
    有人同意，擅自在原告及其他共有人之土地上興建房屋做為
    住家使用，無權占用系爭土地，而被告ａ○○、ｃ○亦未經
    原告等土地共有人同意，擅自在系爭土地上搭建如附圖所示
    丁、戊之地上物，侵害原告所有權，依民法第767 條、第82
    1 條規定，請求被告等拆除房屋及地上物並返還占用土地給
    原告及共有人全體。被告Ｗ○○○為Ｖ○○之配偶、Ｕ○○
    為被告Ｖ○○成年之子、ｄ○○為被告Ｕ○○之配偶，亦居
    住占用系爭土地上之系爭14號房屋，侵害原告所有權，請求
    遷出及返還土地。被告乙○○、丁○○○為乙○○之配偶、
    被告甲○○、丙○○為乙○○已成年之子女，被告乙○○向
    Ｒ○○承租系爭16號房屋如附圖乙、丙部分，並與被告丁○○○、甲○○、丙○○居住使用，設籍於此被告地○○向Ｒ
    ○○承租如附圖所示甲部分，與其母被告天○、已成年子女
    庚○○、辛○○、共同居住設籍在系爭16號房屋，均侵害原
    告所有權，且與Ｒ○○間之租賃關係無法對抗原告，原告請
    求被告乙○○4 人、地○○4 人遷出並返還土地給原告及共
    有人全體。未○○、ｂ○○設籍於系爭16號房屋，亦侵害原
    告之所有權，原告請求遷出戶籍。
(二)、聲明：
  1.Ａ○○、Ｔ○○、Ｓ○○、Ｙ○○、Ｑ○○、壬○○、癸○○、Ｍ○○○、Ｎ○○、Ｐ○○、Ｊ○○、Ｖ○○、Ｉ○○
    應將坐落於臺北市○○區○○段二小段70地號土地上臺北市
    士林區○○○路73巷14號房屋如附圖己A 部分（面積53.63
    平方公尺）拆除，並將前述占用前揭地號土地返還給原告及
    其他土地共有人全體。
  2.被告Ｒ○○、申○○○、午○○、巳○○、林淑慧、戌○○
    、酉○○、戊○、宇○○、宙○○、黃○○、Ｈ○○○、玄
    ○○、Ｚ○○、Ｆ○○、Ｇ○○、卯○○、己○○○、Ｃ○○、寅○○、Ｅ○○、Ｄ○○應將坐落於臺北市○○區○○
    段二小段70地號土地上臺北市士林區○○○路73巷16號房屋
    如附圖甲、乙、丙部分（面積160. 65 平方公尺）拆除，並
    將前述房屋占用前揭土地返還給原告及其他土地共有人全體
    。
  3.被告ａ○○應將坐落於臺北市○○區○○段二小段70地號所
    搭建之附圖丁部分（面積41.87 平方公尺）拆除，並將前述
    房屋占用前揭土地返還給原告及其他土地共有人全體，並將
    戶籍遷出臺北市士林區○○○路73巷16號。
  4.被告ｃ○應將坐落於臺北市○○區○○段二小段70地號土地
    上其搭建如附圖所示戊之房屋（面積80.04 平方公尺）拆除
    ，並將前述房屋占用前揭土地返還給原告及其他土地共有人
    全體，並將戶籍遷出臺北市士林區○○○路73巷16號。
  5.被告Ｗ○○○、Ｕ○○、ｄ○○應自臺北市○○○路73巷14
    號如附圖所示己A 部分（面積53.63 平方公尺）房屋遷離，
    並將房屋坐落之臺北市○○區○○段二小段70地號如附圖己
    A 所示部分返還土地返還給原告及其他土地共有人全體。
  6.被告乙○○、丁○○○、甲○○、丙○○應自臺北市士林區
    ○○○路73巷16號如附圖乙、丙所示（面積77. 86平方公尺
    ）之房屋遷出，並將該房屋坐落之臺北市○○區○○段二小
    段70地號如附圖乙、丙所示部分（面積77.86 平方公尺）土
    地返還給原告及其他共有人，並將戶籍遷出臺北市士林區○○○路73巷16號。
  7.被告地○○、天○、庚○○、辛○○應自臺北市士林區○○○路73巷16號如附圖甲所示房屋（面積82.79 平方公尺）遷
    出，並將房屋坐落之臺北市○○區○○段二小段70地號如附
    圖甲所示部分（面積82.79 平方公尺）土地返還給原告及其
    他共有人，並將戶籍遷出臺北市士林區○○○路73巷16號。
  8.被告未○○、ｂ○○應將戶籍遷出市士林區○○○路73巷16
    號。
  9.願供擔保請准宣告假執行。
二、被告Ｖ○○、Ｎ○○、Ｉ○○、Ｒ○○、乙○○、丙○○、
    甲○○、宇○○、壬○○、何陳照子、地○○等人辯稱：
(一)、Ｖ○○、Ｉ○○辯稱：14號房屋為伊祖父所興建，伊主張有
    地上權，土地稅金都是伊等再繳納，如果要伊搬家，原告必
    須給付搬遷費用或安排伊的住所。
    Ｎ○○辯稱：當是是原告祖先有借貸往來關係，所以才可以
    居住，有幫地主繳納稅金，主張有地上權。
(二)、Ｒ○○辯稱：16號房屋為伊父親所興建，從日據時代即有，
    占用很久了，與原告祖先間有借貸關係，有幫原告等地主繳
    納租金。
(三)、乙○○、丙○○、甲○○辯稱：伊是向Ｒ○○租賃房屋，不
    知道Ｒ○○不是地主，原告與Ｒ○○間之糾紛，不應向伊等
    主張，伊有修繕房屋應該給付補償費用。
(四)、地○○辯稱伊是向Ｒ○○租賃房屋，有修繕，如果搬遷，原
    告應該補償費用。
(五)、宇○○辯稱Ｂ○○自小即被曹家收養，已非繼承人，與伊等
    無關。
(六)、被告壬○○辯稱：伊不住在那裡，不知道這件事。
(七)、被告何陳照子辯稱：不知道這件事。
(八)、聲明：駁回原告之訴。
三、其餘被告未到庭陳述亦未提出任何書狀說明。
四、不爭執事項：
(一)、原告為系爭土地之共有人之一（本院卷一第10頁以下）。
(二)、本院於98 年5月5 日至現場履勘，囑託臺北市士林地政事務
    所繪製測量成果圖，附圖所示甲、乙、丙部分分別占用系爭
    土地82.79 、33.44 、44.42 平方公尺，附圖甲、乙、丙所
    示之系爭16號房屋Ｒ○○表示為其所有，為日據時代搭蓋之
    土角厝，甲部分出租給地○○，現由地○○、天○居住其內
    。附圖乙、丙部分，出租給乙○○，現與配偶、子女居住其
    內，並經營小吃攤生意。附圖所示丁部分，占用系爭土地面
    積為41.87 平方公尺，被告Ｒ○○表示並非16號房屋之範圍
    ，原本為菜園，現以木材鐵皮搭建，為ａ○○所搭建。附圖
    戊部分為磚造建物，占用系爭土地80.04 平方公尺，原告訴
    訟代理人表示為被告ｃ○搭建。系爭14號房屋為日據時代建
    造，為土角厝，因部分坍塌，嗣後以磚造修補，為被告Ｖ○○與兒子、媳婦、孫子共住，附圖己A 部分占用系爭土地面
    積53.63 平方公尺。此有本院勘驗筆錄（本卷一第113 頁以
    下）及臺北市士林地政事務所98年10月23日北市士地二字第
    09831787700 號函及複丈成果圖（本院卷一第127 頁）在卷
    可按。
(三)、地○○、天○與地○○已成年之女兒庚○○、辛○○均設籍
    於臺北市士林區○○○路73巷16號（本院卷一第33頁以下）
    。
(四)、乙○○、乙○○之配偶丁○○○、已成年之子女丙○○、甲○○共同居住於附圖所示乙、丙部分之房屋，戶籍為臺北市
    士林區○○○路73巷16號（本院卷一第31頁以下）。
(五)、ａ○○、ｃ○、未○○、ｂ○○均設籍於臺北市士林區○○○路73巷16號（本院卷一第35頁以下）
五、本院得心證之理由：
(一)、原告主張系爭14號房屋為陳正明所興建，系爭16號房屋為陳
    正如所興建，為到庭之被告所不爭，陳正明於39年11月11日
    死亡，其繼承人有配偶陳曾妙仔，子女陳萬水、陳氏秀鸞、
    陳吳慎，而陳曾妙仔於43年6 月8 日死亡，陳萬水於61年4
    月23日死亡，繼承人有配偶Ａ○○、子女Ｔ○○、Ｓ○○、
    Ｙ○○、Ｑ○○，而陳氏秀鸞於74年1 月6 日死亡，繼承人
    有子女壬○○、癸○○、Ｍ○○○；陳吳慎於40年4 月2 日
    死亡，繼承人有子女陳開長、Ｖ○○、Ｉ○○，而陳開長於
    75年6 月7 日死亡，繼承人有配偶Ｎ○○、子女Ｐ○○、Ｊ
    ○○，是系爭14號房屋為被告Ａ○○、Ｔ○○、Ｓ○○、Ｙ
    ○○、Ｑ○○、壬○○、癸○○、Ｍ○○○、Ｐ○○、Ｊ○○、Ｎ○○、Ｖ○○、Ｉ○○等人繼承而公同共有。陳正如
    於44年1 月26日死亡，其繼承人有配偶陳何阿彩、子女Ｒ○○、陳氏娘、陳氏阿流即曹阿流，陳何阿彩於48年12月26日
    死亡，陳氏娘於59年3 月8 日死亡，其繼承人有配偶林火炎
    ，子女陳金旺即林金旺、戊○、酉○○，林火炎於71年2 月
    18日死亡，林金旺於97年1 月30日死亡，繼承人有申○○○
    、午○○、巳○○、林淑慧、戌○○；陳氏阿流於67年8 月
    7 日死亡，繼承人有Ｆ○○、Ｇ○○、卯○○、己○○○、
    Ｃ○○、寅○○、Ｅ○○、Ｄ○○，是系爭16號房屋為被告
    Ｒ○○、申○○○、午○○、巳○○、林淑慧、戌○○、酉
    ○○、戊○、Ｆ○○、Ｇ○○、卯○○、己○○○、Ｃ○○
    、寅○○、Ｅ○○、Ｄ○○等人繼承而公同共有，有戶籍謄
    本在卷可按（本院卷二第16頁以下）。至於Ｂ○○自幼已出
    養，經被告宇○○到庭陳稱，並有戶籍謄本可參（見本院卷
    二第33頁、卷三第141 頁），是非陳氏娘之繼承人，原告有
    所誤認，是Ｂ○○既非陳氏娘之繼承人，Ｂ○○之繼承人宇
    ○○、宙○○、黃○○、Ｈ○○○、玄○○、Ｚ○○當非系
    爭16號房屋之公同共有人。
(二)、按所有權人對於無權占有或侵奪其所有物者，得請求返還之
    ，對於妨害其所有權者，得請求除去之，有妨害其所有權之
    虞者，得請求防止之；當事人主張有利於己之事實者，就其
    事實有舉證之責任，民法第767 條第1 項、民事訴訟法第27
    7 條前段分別定有明文。又以無權占有為原因，請求返還所
    有物之訴，被告對原告就其物有所有權存在之事實無爭執，
    而僅以非無權占有為抗辯者，原告於被告無權占有之事實，
    無舉證責任，被告應就其取得占有，係有正當權源之事實證
    明之，如不能證明，則應認原告之請求為有理由（最高法院
    72年度台上字第1552號、72年度台上字第2516號、85年度台
    上字第1120號判決參照）。查，原告主張系爭土地伊為共有
    人之一，被告Ｖ○○等13人繼承之系爭14號房屋、被告Ｒ○○等16人繼承之系爭16號房屋、被告ａ○○、被告ｃ○所搭
    建之地上物無權占有系爭土地，分別如附圖所示己A 、甲乙
    丙、丁、戊部分，被告地○○等4 人占用附圖所示甲部分、
    被告乙○○4 等人占用附圖乙、丙部分等語，被告等對其所
    有之系爭建物占用系爭土地之事實並不爭執，僅以其非無權
    占有為抗辯，是依前開說明，系爭土地雖登記為原告所有，
    被告等則應就其主張對系爭土地有合法占有權源一節，負舉
    證責任。
(三)、按以行使地上權之意思，20年間和平、公然、繼續占有他人
    之未登記不動產者，得請求登記為所有人；以行使地上權之
    意思，10年間公然、繼續占有他人未登記之不動產，而其占
    有之始為善意並無過失者，得請求登記為地上權人，以登記
    土地亦得時效取得地上權，民法第772 條、第769 條、第77
    0 條定有明文。因此，主張依時效取得地上權者，須其主觀
    上有以行使地上權之意思而占有，在客觀上有在他人之土地
    上建築房屋、其他工作物，或竹木而使用其土地10年或20年
    以上之事實，始足當之，若依其所由發生之事實之性質，無
    行使地上權之意思者，非有變為以行使地上權之意思而占有
    之情事，其取得時效不能開始進行（最高法院64年台上字第
    2552號判例意旨參照）。又因行使地上權之意思依民法第94
    4 條第1 項之規定，不在推定之列，則主張依時效取得地上
    權之占有人自須負證明之責，而占有人在他人土地上有建築
    物或其他工作物或竹木之原因，或係本於所有權之意思，或
    係基於無權占有之意思，或基於越界建築使用，或界址不明
    致誤認他人土地為自己所有，或因不知為他人土地而誤為占
    有使用，或出於借用之意思，不一而足，非必皆以行使地上
    權之意思而占有，以故，尚不能僅以占有人在他人土地上有
    建築物或其他工作物或竹木之客觀事實，即認占有人主觀上
    係基於行使地上權之意思而占有（最高法院90年度台上字第
    1434號、91年度台上字第949 號、91年度台上字第2225號判
    決意旨參照）土地占有人因時效而取得地上權登記請求權者
    ，向該管地政機關聲請為地上權登記，如經地政機關受理，
    受訴法院固應就占有人是否具備取得地上權之要件，為實體
    上之裁判，惟此之向該管地政機關為地上權登記之申請，限
    於土地所有人對占有人提起拆屋還地訴訟前為之，蓋因時效
    而取得地上權登記請求權者，不過有此請求權而已，在未登
    記為地上權人以前，仍不得據以對抗土地所有人而認其非無
    權占有。土地所有人本於所有權主張占有人無權占有土地，
    對占有人起訴而為請求後，占有人始向地政機關為地上權登
    記之申請，若認法院仍必須就占有人是否具備取得地上權之
    要件，為實體上之調查審認，將導致占有人於訴訟中利用向
    地政機關為地上權登記之申請手段，阻撓及拖延訴訟之進行
    ，影響土地所有人之權益，自非可取（最高法院88年度台聲
    字第203 號裁定參照）。準此，被告主張時效取得地上權，
    除應具備時效取得地上權之要件外，並須於訴訟前即向地政
    機關為申請，法院方就被告是否具備取得地上權之要件，為
    實體上之調查審認。被告Ｖ○○、Ｎ○○等辯稱：伊等占用
    系爭土地多年主張有地上權，故伊等非無權占有云云，原告
    否認被告等為有權占用，揆諸前開說明，自應就其主張已依
    時效取得請求登記為地上權人之有利於己之事實負證明之責
    。經查：被告Ｖ○○未舉證證明其於原告提起本件訴訟前，
    已向地政機關為地上權登記之申請，並經地政機關受理，自
    無庸就被告等是否具備時效取得地上權之要件為實體上之調
    查。且縱認其因地上權取得時效完成，得主張其時效利益，
    依前開說明，亦僅得請求登記為地上權人而已，並非即取得
    地上權，在其未依法登記為地上權人之前，尚不能本於地上
    權之法律關係，向原告主張非無權占有，則被告Ｖ○○抗辯
    其占有系爭土地有地上權而非無權占有等語，難認有據。更
    何況，系爭14號房屋未經分割繼承，並非Ｖ○○一人所有，
    而其餘繼承人均未居住該址，是否符合和平公然繼續占用系
    爭土地，以及是否均有有行使地上權之意、地上權人之主體
    為何人，被告Ｖ○○均未提出說明及證明，被告Ｖ○○、Ｎ
    ○○抗辯其時效取得地上權，乏其依據。又被告Ｉ○○、Ｎ
    ○○辯稱先前得原告祖先同意而得使用系爭土地，其提出稅
    金收據，無法看出係由被告或其祖先代為繳納稅金，是未提
    出任何證明為有權占用，其等辯稱均不足取。原告依據前開
    規定，請求被告Ａ○○、Ｔ○○、Ｓ○○、Ｙ○○、Ｑ○○
    、壬○○、癸○○、Ｍ○○○、Ｎ○○、Ｐ○○、Ｊ○○、
    Ｖ○○、Ｉ○○應將坐落於系爭土地上系爭14號房屋如附圖
    己A 部分（面積53.63 平方公尺）拆除，並將前述占用土地
    返還給原告及其他土地共有人全體，即屬有據。
(四)、被告Ｒ○○辯稱其父與原告之祖先間有借貸關係，經原告爭
    執，被告均未提出任何證據以實其說，僅以占用時間甚長，
    其提出稅金收據，亦難逕自認定必有借貸關係，被告無法證
    明為有權占用，其辯稱並不可信。原告依據前開規定請求被
    告Ｒ○○、申○○○、午○○、巳○○、林淑慧、戌○○、
    酉○○、戊○、Ｆ○○、Ｇ○○、卯○○、己○○○、Ｃ○○、寅○○、Ｅ○○、Ｄ○○應將坐落於系爭土地上系爭16
    號房屋如附圖甲、乙、丙部分（面積160. 65 平方公尺）拆
    除，並將前述房屋占用土地返還給原告及其他土地共有人全
    體，洵屬有理。
(五)、ａ○○、ｃ○均未到庭陳述或提出書狀證明渠等為有權占用
    ，是原告請求被告ａ○○應將坐落於系爭土地上如附圖所示
    丁部分（面積41.87 平方公尺）拆除，並將前述房屋占用前
    揭土地返還給原告及其他土地共有人全體；被告ｃ○應將系
    爭土地上如附圖所示戊部分（面積80.04 平方公尺）拆除，
    並將前述占用土地返還給原告及其他土地共有人全體，洵屬
    有據。
(六)、按土地及房屋雖為各別獨立之不動產，惟房屋不能離開土地
    而單獨存在，使用房屋必須使用該房屋之基地，故房屋所有
    人無權占用他人所有之基地，縱其同意第三人住用該屋，然
    該第三人因而使用基地，對土地所有人而言，仍屬無權占用
    。且遷讓房屋為拆屋還地之階段行為，土地所有人請求無權
    占用土地之房屋所有人拆屋還地，自得請求現占有人自該屋
    遷出（最高法院87年度台上字第298 號判決參照）。被告Ｗ
    ○○○為被告Ｖ○○之配偶，被告Ｕ○○為Ｖ○○成年之子
    、ｄ○○為被告Ｕ○○之配偶，與Ｖ○○共同居住於系爭14
    號房屋內，為成年之人，並非受Ｖ○○指示而占有，被告Ｗ
    ○○○、Ｕ○○、ｄ○○未提出任何有權占用之證明，是原
    告請求被告Ｗ○○○、Ｕ○○、ｄ○○應自系爭14號房屋如
    附圖所示己A 部分（面積53.63 平方公尺）房屋遷離，應屬
    有據。惟占用系爭土地為系爭14號房屋，被告Ｗ○○○3 人
    並非該房屋之所有權人或是事實管理處分權人，無權拆除房
    屋後返還土地，是原告請求被告Ｗ○○○、Ｕ○○、ｄ○○
    返還土地返還給原告及其他土地共有人全體，即屬無理。
(七)、被告乙○○、地○○等人雖與Ｒ○○間有租賃關係，然債權
    關係，僅得對債之相對人Ｒ○○主張，不得以此對抗原告，
    又縱使乙○○、地○○對系爭16號房屋支付修繕費用，然房
    屋與土地分屬不同不動產，原告並不因被告乙○○、地○○
    等人在坐落系爭土地上之房屋修繕，進而取得房屋所有權或
    獲得任何利益，此部分支出自與占用人得請求償還之費用有
    間。被告乙○○、地○○等人以對Ｒ○○間租賃契約關係對
    原告抗辯，並無可採。原告請求如附圖所示甲、乙、丙部分
    之系爭16號房屋拆除並請求返還土地，一併請求現占用人乙○○、丁○○○、甲○○、丙○○自附圖所示乙、丙部分遷
    出，被告地○○、天○、庚○○、辛○○自附圖所示甲部分
    遷出，即屬有據，至於實際占用系爭土地為系爭16號房屋，
    被告乙○○、丁○○○、甲○○、丙○○、地○○、天○、
    庚○○、辛○○並非房屋之所有權人或事實上管理處分權人
    ，無權拆除房屋後返還土地，是原告請求被告乙○○、丁○○○、甲○○、丙○○、地○○、天○、庚○○、辛○○返
    還土地，亦屬無據。
(八)、被告ａ○○、ｃ○、乙○○、丁○○○、甲○○、丙○○、
    地○○、天○、庚○○、辛○○、未○○、ｂ○○等人雖設
    籍於臺北市士林區○○○路73巷16號，然單純設立戶籍於系
    爭16號房屋，並無妨害原告對於系爭土地所有權之使用收益
    權能或造成何等侵害，原告訴請被告等辦理遷出臺北市士林
    區○○○路73巷16號戶籍，並無理由，該部分請求應予駁回
    。
六、原告依民法第767 條第1 項、第821 條規定請求被告Ａ○○
    、Ｔ○○、Ｓ○○、Ｙ○○、Ｑ○○、壬○○、癸○○、Ｍ
    ○○○、Ｎ○○、Ｐ○○、Ｊ○○、Ｖ○○、Ｉ○○應將坐
    落於臺北市○○區○○段二小段70地號土地上臺北市士林區
    ○○○路73巷14號房屋如附圖己A 部分（面積53.63 平方公
    尺）拆除，並將前述占用土地返還給原告及其他土地共有人
    全體；被告Ｒ○○、申○○○、午○○、巳○○、林淑慧、
    戌○○、酉○○、戊○、Ｆ○○、Ｇ○○、卯○○、己○○○、Ｃ○○、寅○○、Ｅ○○、Ｄ○○應將坐落於臺北市○○區○○段二小段70地號土地上臺北市士林區○○○路73巷
    16號房屋如附圖甲、乙、丙部分（面積160. 65 平方公尺）
    拆除，並將前述占用土地返還給原告及其他土地共有人全體
    ；被告ａ○○應將坐落於臺北市○○區○○段二小段70地號
    如附圖所示丁部分（面積41.87 平方公尺）拆除，並將占用
    土地返還給原告及其他土地共有人全體；被告ｃ○應將坐落
    於臺北市○○區○○段二小段70地號土地上如附圖所示戊部
    分（面積80.04 平方公尺）拆除，並將前述占用土地返還給
    原告及其他土地共有人全體；被告Ｗ○○○、Ｕ○○、ｄ○○應自臺北市士林區○○○路73巷14號如附圖所示己A 部分
    （面積53.63 平方公尺）房屋遷離；被告乙○○、丁○○○
    、甲○○、丙○○自臺北市士林區○○○路73巷16號房屋如
    附圖所示乙、丙部分遷出，被告地○○、天○、庚○○、辛○○自附圖所示甲部分遷出，為有理由，均應准許。至於請
    求被告宇○○、宙○○、黃○○、Ｈ○○○、玄○○、Ｚ○○拆除系爭16號房屋返還土地及被告Ｗ○○○、Ｕ○○、ｄ
    ○○、乙○○、丁○○○、甲○○、丙○○、地○○、天○
    、庚○○、辛○○返還土地部分；被告ａ○○、ｃ○、乙○○、丁○○○、甲○○、丙○○、地○○、天○、庚○○、
    辛○○、未○○、ｂ○○等人戶籍應遷出臺北市士林區○○○路73巷16號，均屬無理由，應予駁回。
七、原告陳明願供擔保請准宣告假執行，分別依聲請及職權宣告
    假執行及免為假執行，就原告勝訴部分核無不合，爰分別命
    供相當擔保後予以准許。至原告敗訴部分，其假執行之聲請
    即失所附麗，應併予駁回。
八、本件事證已臻明確，兩造其餘攻擊、防禦方法及所提出之證
    據，經本院悉予審酌後，認均不影響於本件之判斷，爰不一
    一論駁，附此敘明。
九、據上論結，本件原告之訴一部有理由，一部無理由，依民事
    訴訟法第385 條、第79條、第390 條第2 項、第392 條，判
    決如主文。
中    華    民    國    99    年    6     月    11    日
                  民事第二庭  法  官  絲鈺雲
以上正本證明與原本無異。
如對本判決上訴，應於判決送達後20日內向本院提出上訴狀。
中    華    民    國    99    年    6     月    17    日
                              書記官  林玫熹

司法院資訊處製作；財團法人民間司法改革基金會備份。
